【裁判字號】    98,訴,1949
【裁判日期】    990330
【裁判案由】    清償債務
【裁判全文】
臺灣高雄地方法院民事判決              98年度訴字第1949號
原      告  丙○○
被      告  丁○○
訴訟代理人  尤挹華律師
            郭正鵬律師
上列當事人間清償債務事件，經本院於民國98年3月16日言詞辯
論終結，判決如下：
    主      文
被告應給付原告新臺幣柒拾萬元，及自民國九十八年七月三日起
至清償日止，按年息百分之五計算之利息。
訴訟費用由被告負擔。
    事實及理由
一、原告主張：被告於民國96年2 月7 日向原告借款新台幣（下
    同）70萬元（下稱系爭款項），原告已於同日如數匯款入被
    告設於合作金庫商業銀行股份有限公司高雄分行帳號000000
    0000000 號帳戶（下稱系爭合庫帳戶）內，雙方並約定上開
    借款不計利息，借款期間為兩個月（下稱系爭契約）。詎被
    告於96年4 月7 日期限屆滿後迄未清償，經原告再於97年10
    月間當面通知被告應於97年11月30日以前返還借款，亦無結
    果，為此爰依消費借貸之法律關係，提起本件訴訟等情。並
    聲明：如主文所示。
二、被告則以：系爭款項乃原告入股被告與訴外人戊○○合資成
    立兆堂餐飲有限公司（下稱兆堂公司）之投資款，兩造並無
    系爭契約關係存在等語置辯。並聲明：原告之訴駁回。
三、兩造不爭執事項為：原告於96年2 月7 日匯款70萬元入系爭
    合庫帳戶內，且經被告收訖。
四、本件爭點為：(一)兩造就系爭款項已否成立消費借貸合意？(二)
    原告依消費借貸之法律關係請求被告返還系爭款項及遲延利
    息，有無理由？茲分述如下：
  (一)兩造就系爭款項已否成立消費借貸合意？
  1.按稱消費借貸者，謂當事人一方移轉金錢或其他代替物之所
    有權於他方，而約定他方以種類、品質、數量相同之物返還
    之契約，民法第474 條第1 項定有明文。是以消費借貸契約
    ，須借貸人與貸與人雙方意思表示一致，且貸與人已為金錢
    之交付，始能成立。次按當事年主張有利於己之事實者，就
    其事實有舉證之責任。民事訴訟法第279 條前段亦有明定。
    原告主張兩造有成立系爭契約之意思合致，惟被告否認之，
    揆諸前引規定，原告自應就兩造就系爭款項有消費借貸合意
    之事實，負舉證證明之責。
  2.經查：
  (1)據證人即兩造之父黃添富證稱：被告於96年2 月7 日上午10
    時許打電話來，以經營火鍋店欠缺資金週轉為由，要向伊借
    款70萬元，但伊無錢可借，適原告就在伊身邊，伊遂請被告
    另向原告商借，後來原告答應借款予被告，伊並於當日下午
    1 時許陪同原告到銀行匯款給被告（見本院卷第56頁）等語
    ；證人即原告之妻甲○證稱：被告自95年起就曾因經營火
    鍋店週轉不靈，屢向原告借款，被告再向原告商借系爭款項
    時，原告有徵詢伊之意見，原告將系爭款項匯給被告後，也
    有向伊出示匯款單，伊亦曾於97年初陪同原告前往被告設在
    聯興路上的阿官火鍋店向被告催討系爭款項，但被告表示手
    頭不方便，無法還款，詎被告於98年7 月間竟否認曾向原告
    借款（見本院卷第58至60頁）等語，及被告自承其本意係要
    向原告借款乙節（見本院卷第116 頁）以觀，足認證人所述
    與被告之借款本意相符，而原告於96年2 月7 日被告向其為
    借款要約之意思表示後，已經承諾，並依兩造意思合致之內
    容交付系爭款項予被告，兩造間就系爭款項已成立消費借貸
    關係。被告辯稱：證人甲○為原告之配偶；證人黃添富曾
    因被告以其位於屏東市○○○街之住處房地向銀行抵押貸款
    未還，致該房地遭銀行拍賣，而對被告暴力相向，經本院核
    發保護令在案，彼等證詞均有偏頗云云，並提出房屋抵押貸
    款契約書、本院98年度司暫家護字第122 號裁定為憑（見本
    院卷第29頁、第41頁），惟僅憑上開書證尚難推認證人所為
    證述係屬偏頗不實，被告前開辯解尚非可採。
  (2)又證人乙○證稱：96年2 月7 日被告打電話向伊借錢，伊告
    訴被告無錢可借，被告才打電話予原告（見本院卷第104 頁
    ）等情，雖就電話接聽者、電話通話次數等細節，與證人黃
    添富證述：伊接獲被告來電借款後，向被告表明無錢可借，
    而將電話轉交原告接聽乙節不盡相符，然而彼等就被告於96
    年2 月7 日以電話向家人商借金錢之證述則屬一致，亦與被
    告自承之借款本意無違，亦難認證人黃添富、乙○之證詞係
    屬偏頗不實。
  3.被告另辯稱：原告曾表示希望將系爭款項視為投資被告在兆
    堂公司之股份，故兩造間僅有合夥投資之意思合致，非成立
    消費借貸合意（見本院卷第68頁、第116 頁）云云。惟原告
    否認之。經查：
  (1)證人即訴外人兆堂公司前任負責人戊○○固證稱：伊於95年
    5 月間與被告合夥開設阿官火鍋店，伊出資250 萬元、被告
    出資250 萬元，合夥期間自95年5 月起至97年2 月止，雙方
    推由被告擔任95年5 月起至同年10月止之負責人，由伊擔任
    自95年11月起至97年2 月止之負責人，該火鍋店嗣於97年2
    月間辦理歇業，伊於95年11月以自己名義向台灣土地銀行貸
    款100 萬元供公司周轉，伊要求被告亦應增資100 萬元，被
    告於96年2 月提出100 萬元予伊，嗣於96年4 月間始告知伊
    該100 萬元中有70萬元是原告合夥的款項（見本院卷第70至
    71頁）等語，然而證人戊○○證述被告曾向其提及原告有出
    資70萬元與被告合夥乙情，乃證人受被告片面告知之訊息，
    非其親身見聞，屬傳聞證據，難以遽予採信。況據證人戊○
    ○證稱：被告未曾向伊解釋究如何與原告合夥，亦未提及餐
    廳盈利如何分配予原告，而被告亦未要求伊將餐廳結算帳目
    提交原告閱覽，餐廳營業期間原告亦未曾要求閱覽餐廳帳冊
    或分配盈餘，餐廳決定歇業時亦未通知原告，被告亦未表示
    須與原告商議後要為決定（見本院卷第72頁、第73頁）等情
    以觀，足見原告未曾參與兆堂公司之營運，更未分紅，甚至
    不知兆堂公司結束營業一事，益徵兩造之互動情狀與一般合
    夥投資人要求定期報告、結算盈虧之商業慣例不合，自難認
    兩造有何合夥投資入股之法律關係存在。
  (2)另被告陳稱兩造於原告提議出資入股後，僅約定在兆堂公司
    有盈餘時，按系爭款項占被告對兆堂公司出資款250 萬元之
    比例分紅，惟未約定如何分攤虧損、如何取回投資款、如何
    退股、如何清算（見本院卷第68頁）云云，惟原告否認之。
    衡諸一般人趨利避害之心理，難以期待其於知悉投資事業處
    於虧損之狀況下，再投入金錢投資之日常生活經驗法則，及
    證人甲○證述，被告因開設火鍋店經常週轉不靈需向原告
    借款（見本院卷第58頁）等語；暨證人戊○○證稱：餐廳營
    運期間均處於虧損或打平之狀態，未曾分配盈餘（見本院卷
    第72頁）等情以觀，足見原告於96年2 月間已知悉被告經營
    不善，自不可能在雙方未就虧損分攤、清算等細節詳為約定
    前，遽為投資入股之提議。被告復未能提出其他積極證據證
    明兩造就系爭款項已另達成合夥投資之意思合致，其辯解自
    難採信。
  (3)被告復辯稱：原告因與其合資，始願擔任其向遠東國際商業
    銀行股份有限公司（下稱遠東銀行）貸款2,845 萬元之連帶
    保證人云云（見本院卷第25頁背面），惟被告邀原告為連帶
    保證人向遠東銀行借款之時點為95年2 月23日，有房屋抵押
    貸款契約書可憑（見本院卷第35頁），而被告辯稱原告提議
    以系爭款項入股之時點為96年2 月7 日，已在被告邀原告擔
    任貸款連帶保證人時點之後，自無從以發生在前之保證情事
    遽予推認兩造於96年2 月7 日有何合資入股之協議存在。
  4.綜上，兩造就系爭款項確已成立消費借貸合意，而有消費借
    貸關係存在，應堪是認。
  (二)原告依消費借貸之法律關係請求被告返還系爭款項及遲延利
    息，有無理由？
  1.按借用人應於約定期限內，返還與借用物種類、品質、數量
    相同之物。未定返還期限者，借用人得隨時返還，貸與人亦
    得定1 個月以上之相當期限，催告返還。民法第478 條定有
    明文。所謂貸與人得定1 個月以上之相當期限催告返還，非
    謂貸與人之催告必須定有期限，祇須貸與人有催告之事實，
    而催告後已逾1 個月以上相當期限者，即認借用人有返還借
    用物之義務。有最高法院73年台抗字第413 號判例要旨足資
    參照。又遲延之債務，以支付金錢為標的者，債權人得請求
    依法定利率計算之遲延利息。但約定利率較高者，仍從其約
    定利率。民法第233 條第1 項亦有明定。
  2.經查原告於97年1 月間已催告被告返還借款，業據證人甲○
    證述如前（見本院卷第60頁），原告再於98年6 月25日聲
    請核發支付命令，向被告催討系爭借款，該支付命令並於98
    年7 月2 日送達被告，有卷附送達證書為憑（見本院卷第12
    頁），足認被告自受催告迄今已逾1 個月以上之相當期限，
    揆諸前引規定及說明，被告自應返還系爭款項，並負給付遲
    延責任。故原告請求被告給付系爭款項及法定遲延利息，係
    屬有據。
五、綜上所述，原告依消費借貸之法律關係，請求被告給付70萬
    元，及自支付命令送達翌日即98年7 月3 日起至清償日止，
    按年息5%計算之利息，係有理由，應予准許。
據上論結，原告之訴為有理由，依民事訴訟法第78條，判決如主
文。
中    華    民    國    99    年    3     月    30    日
                  民事第五庭  法  官  賴文姍
正本係照原本作成。
如不服本判決，應於送達後20日內，向本院提出上訴狀並表明上
訴理由，如於本判決宣示後送達前提起上訴者，應於判決送達後
10日內補提上訴理由書（須附繕本）。
中    華    民    國    99    年    3     月    30    日
                              書記官  林秀珍

司法院資訊處製作；財團法人民間司法改革基金會備份。
